臺灣高等法院民事判決　　　　　　　　94年度上更(三)字第18號
上　 訴　 人　辛○○
　　　　　　　癸○○
　　　　　　　壬○○
　　　　　　　庚○○○
　　　　　　　丁○○
　　　　　　　子○○
　　　　　　　巳○○○
　　　　　　　丑○○
　　　　　　　戊○○
　　　　　　　己○○
　　　　　　　　　　　　　25號
　　　　　　　午○○○
　　　　　　　　　　　　　105號
上列11人共同
訴 訟 代理人　林文淵律師
追 加 被　告　甲○○　　住新竹縣寶山鄉○○路126號
　　　　　　　未○○　　住新竹縣關西鎮○○路○段146巷46
　　　　　　　　　　　　　號
　　　　　　　申○○　　住同上
　　　　　　　酉○○(原名羅桂香)
　　　　　　　丙○○　　住桃園縣新屋鄉○○路387號
　　　　　　　乙○○　　住桃園縣平鎮市○○路○段66號
被 上 訴　人　卯○○　　住台北市○○區○○街380巷11號1
　　　　　　　　　　　　　樓
　　　　　　　寅○○　　住同上
兼訴訟代理人　辰○○○　住同上
上列當事人間請求租佃爭議事件，上訴人對於中華民國86年12月
22日臺灣桃園地方法院86年度訴字第625號第1審判決提起上訴，
經最高法院第3次發回更審，本院於94年7月27日言詞辯論終結，
判決如下：
    主  文
原判決關於命(一)上訴人應將坐落桃園縣觀音鄉○○段1229地號、
1234地號、1212地號、1193地號、1192地號、1214地號、1215
地號、1216地號、1217地號、1237地號、1236地號、1230地號及
1231地號土地返還予被上訴人(二)上訴人應將坐落桃園縣觀音鄉○
○段第1229地號土地上如附圖藍色部份，面積0.0062公頃之地上
物、坐落同段第1234地號土地上如附圖紅色部份，面積0.0134
公頃之地上物拆除部分，及該部分假執行之宣告，暨除確定部分
外訴訟費用之裁判均廢棄。
上廢棄部分，被上訴人在第一審之訴及其假執行之聲請均駁回。
第一、二審及發回前第三審訴訟費用（除確定部分外），均由被
上訴人連帶負擔。
    事實及理由
壹、程序方面：
一、本件追加被告甲○○、未○○、申○○、酉○○、丙○○、
    乙○○未於言詞辯論期日到場，核無民事訴訟法第386條各
    款所列情形，依被上訴人之聲請，由其一造辯論而為判決。
二、又按訴之變更或追加，非經他造同意，不得為之，但第255
    條第1項第2款至第6款情形，不在此限，同法第446條第1項
    定有明文。本件被上訴人起訴時，原以上訴人為被告為本件
    請求，嗣於本院審理中追加其他繼承人甲○○、未○○、申
    ○○、酉○○、丙○○、乙○○為共同被告，係屬同法第
    255條第1項第5款所定情形，核無不合，應准許之。
貳、實體方面：
一、被上訴人等主張：
(一)上訴人及追加被告等之被繼承人徐元進（於民國 (下同)85
    年5月7日死亡）於38年6月1日向被上訴人等之被繼承人黃振
    茂（於53年3月27日死亡）承租坐落桃園縣觀音鄉○○段
    1229 地號、1234地號、1212地號、1193地號、1192地號、
    1214地號、1215地號、1216地號、1217地號、1237地號、
    1236地號、1230地號及1231地號土地（下稱系爭土地）耕作
    ，並訂立桃園縣觀音鄉觀坡字第6號私有耕地租約，約定租
    額按耕地等則及正產物全年收穫總量千分之375計算。
(二)詎徐元進承租系爭土地後，竟擅自變更用途，未經黃振茂之
    同意，即於1229地號土地內如附圖所示藍色部分，面積
    0.0062公頃及系爭1234地號土地內如附圖所示紅色部分，面
    積0.0134公頃建築房屋居住，並於1230地號土地內如附圖所
    示綠色部分，面積0.0329公頃及1231地號土地內如附圖所示
    黃色部分，面積0.0746公頃開闢池塘養殖魚類，有不自任耕
    作之情形，依耕地三七五減租條例第16條第1項及第2項規定
    ，其原訂租約為無效，徐元進無法律上之原因使用系爭土地
    而受有利益，致被上訴人等受有損害，上訴人等應連帶返還
    相當於租谷之不當利益。
(三)又系爭土地於71年間因實施重劃，已由第10等則晉級為第9
    等則，依「台灣省各縣市局私有耕地田正產物收穫總量標準
    表」，系爭土地之年產量稻谷為7790台斤，每年租谷為7868
    台斤，徐元進自71年1月1日起，至82年12月31日止，每年仍
    依第10等則之稻谷收穫總量給付稻谷6866台斤，計積欠稻谷
    1萬2024台斤。另上訴人等自83年1月1日起，至85年12月31
    日止，僅給付稻谷3000台斤，計積欠稻谷2萬零604台斤。合
    計積欠稻谷3萬2628台斤，已達兩年之總額，依耕地三七五
    減租條例第17條第1項第3款規定，被上訴人等亦得終止系爭
    土地之租約。
(四)爰分別依系爭耕地租約之約定及租約終止後，回復原狀暨不
    當得利之法則，求為命：(一)上訴人應將系爭土地返還被上訴
    人。(二)上訴人應將坐落桃園縣觀音鄉○○段第1229地號土地
    上如附圖藍色部份，面積0.0062公頃之地上物、坐落同段第
    1234地號土地上如附圖紅色部份，面積0.0134公頃之地上物
    拆除，並將坐落同段第1231地號土地如附圖黃色部份，面積
    0.0726公頃，同段第1230地號土地如附圖綠色部份，面積
    0.0329公頃之池塘回填為土地原狀。(三)上訴人應連帶給付被
    上訴人稻谷3萬2628台斤，並自86年1月1日起至返還系爭土
    地之日為止，每年給付稻谷7868台斤之判決。
(五)於本院審理中答辯聲明：上訴駁回。
二、上訴人等則辯稱：
(一)系爭土地上之房屋係徐元進於38年間承租系爭土地時經黃振
    茂之同意而建築。
(二)又系爭土地因政府獎勵休耕，上訴人等業已配合政府休耕，
    並經核定有案，領有休耕獎助金，系爭土地已無耕地三七五
    減租條例第17條第1項第4款規定之適用，上訴人等於系爭
    1230地號、1231地號土地休耕後開闢池塘，尚難謂係不自任
    耕作。
(三)又徐元進與黃振茂約定租額以正產物稻谷全年收穫總量為計
    算標準，實為計算租谷之便，尚難據此即謂系爭土地租約係
    約定以耕作稻谷為主，否則系爭土地租額應以每期實際稻谷
    收穫總量為計算標準，而非以系爭土地之等則為計算標準。
(四)又上訴人等於82年12月31日前，每年均按約定租額給付稻谷
    6866台斤與被上訴人等，自83年1月1日起，因被上訴人等拒
    絕上訴人等依上開數額給付稻谷，且未前來收取，故上訴人
    等僅給付稻谷3000台斤，非上訴人等有拒絕給付或遲延給付
    之情事，被上訴人等尚無權終止系爭租約。
(五)於本院審理中上訴聲明：(一)原判決除已判決確定部分外，不
    利於上訴人部分均廢棄。(二)上列廢棄部分，被上訴人在第一
    審之訴及其假執行之聲請均駁回。
三、本件歷審判決情形
(一)原審判決：
  (1)上訴人應將系爭土地返還予被上訴人。
  (2)上訴人應將系爭土地上之房屋拆除，將池塘回填為土地原狀。
  (3)上訴人應連帶給付被上訴人稻谷3萬2628台斤，並自86年1月
    1日起至返還系爭土地之日為止，每年給付稻谷7868台斤。
(二)上訴人等不服提起上訴，本院前審第1次判決：
  (1)原判決關於命上訴人連帶給付之稻谷超過2萬3610台斤，及
    自86年1月日起，至返還系爭土地之日止，按年給付稻谷
    7868台斤部分，與該部分假執行宣告之裁判均廢棄。
  (2)上開廢棄部分，被上訴人在第一審之訴及假執行之聲請均駁
    回。
  (3)其餘上訴駁回。
(三)被上訴人對駁回部分未聲明不服，則該部分業已確定；上訴
    人對不利之部分不服提起上訴，經最高法院第1次判決：原
    判決關於駁回上訴人其餘上訴暨該訴訟費用部分廢棄，發回
    臺灣高等法院。
(四)最高法院第1次廢棄發回後，本院前審第2次判決：
  (1)原判決關於命上訴人將坐落桃園縣觀音鄉○○段第1230地號
    土地內如該判決附圖所示綠色部分，面積0.0329公頃及第
    1231地號土地內如該判決附圖所示黃色部分，面積0.0746公
    頃之池塘回填為土地原狀部分，及該部分假執行之宣告，暨
    除確定部分外訴訟費用之裁判均廢棄。
  (2)上廢棄部分，被上訴人在第一審之訴及其假執行之聲請均駁
    回。
  (3)其餘上訴駁回。
(五)被上訴人對上開駁回部分未聲明不服，則該部分業已確定；
    上訴人對不利之部分不服提起上訴，經最高法院第2次判決
    ：原判決關於駁回上訴人其餘上訴及該訴訟費用部分廢棄，
    發回台灣高法院。
(六)最高法院第2次廢棄發回後，本院前審第3次判決：上訴駁回
    。
(七)上訴人復提起上訴，經最高法院第3次判決：原判決廢棄，
    發回台灣高法院。
四、本件經民事訴訟法第463條準用同法第270條之1第1項第3款
    規定，整理並協議簡化爭點及不爭執點後，兩造同意就言詞
    辯論時所陳述之事實及主張之法律關係為論斷 (見本院更(一)
    卷第184頁，更審前本院於準備程序時整理並協議兩造之爭
    點及不爭執點)。嗣經最高法院廢棄本院前審判決指出，徐
    元進之繼承人為何尚待查明，是兩造之爭點如後述。
五、兩造不爭執之點：
(一)上訴人等之被繼承人徐元進於38年6月1日向被上訴人等之被
    繼承人黃振茂承租系爭土地耕作，並訂立桃園縣觀音鄉觀坡
    字第6號私有耕地租約；又徐元進於系爭1229地號土地內如
    附圖所示藍色部分，面積0.0062公頃及系爭1234地號土地內
    如附圖所示紅色部分，面積0.0134公頃建築房屋居住，並於
    系爭1230地號土地內如附圖所示綠色部分，面積0.0329公頃
    及系爭1231地號土地內如附圖所示黃色部分，面積0.0746公
    頃開闢池塘養殖魚類。
(二)更審前本院於87年9月14日勘驗筆錄所載Ａ、Ｂ、Ｃ、Ｄ部
    分建物係45年前建築，該等建物之式樣為舊式三合院，採用
    之採質，屋頂為瓦片，牆壁內為泥土。上開勘驗筆錄所載Ｆ
    建物安裝00000000000號電錶之時間在61年2月。
(三)83 年8月上訴人等僅付3000台斤，至86年8月22日被上訴人
    等聲明終止租約日止，上訴人等一直積欠租谷。
(四)承租耕地之租谷自71年農地重劃後，依「台灣省各縣市局私
    有耕地田正產物收穫總量標準表」第9等則耕地正產物年產
    量每甲7790台斤之千分之375計算，系爭土地租額每年為稻
    谷7868台斤。
(五)徐元進於85年5月3日死亡，其繼承人有庚○○○、巳○○○
    、丁○○、丑○○（原名徐順妹、徐群）、子○○（原名徐
    玉書）、己○○、午○○○、戊○○、辛○○、癸○○、壬
    ○○、甲○○、未○○、申○○、酉○○（原名羅桂香）、
    丙○○、乙○○。
(六)被上訴人主張其於86年8月22日已寄函向上訴人終止租約，
    惟被上訴人上開兩份終止租約存証信函之收件人，只有庚○
    ○○、巳○○○、丁○○、徐群、徐玉書、己○○、午○○
    ○、戊○○、辛○○、癸○○、壬○○，該終止租約並未向
    徐元進之全體繼承人為之。
    以上事實，為兩造所不爭執，並有戶籍謄本及桃園縣觀音鄉
    觀坡字6號私有耕地租約（見原審卷第54頁至第64頁）、存
    證信函（見最高法院卷第34頁至第38頁）、提存書（見本院
    更(一)卷第93、94頁）、徐元進繼承系統表及戶籍謄本（見本
    院上更(三)卷第104頁至第125頁、第136頁至第178頁）在卷可
    稽，復經原審及更審前本院至現場勘驗暨囑託桃園縣中壢地
    政事務所派員實施測量鑑定明確，製有勘驗筆錄及土地複丈
    成果圖、照片可稽（見原審卷第100頁至第101頁、131頁、
    本院上字卷(一)第125頁至第129頁、本院更(一)卷第130頁至第
    132頁），自堪信為真實。
六、兩造之爭執點：
(一)更審前本院87年9月14日勘驗筆錄所載Ｅ部分建物係何時建
    築？Ｆ部分建物（即系爭1234號土地上建物）係何時建築？
    Ｅ、Ｆ部分建物於徐元進承租後加建，有無違反耕地三七五
    減租條例第16條第1、2項之規定？
(二)系爭1230地號、1231地號上之池塘何時開挖？開挖池塘養魚
    有無違反耕地三七五減租條例第16條第1、2項之規定？
(三)系爭土地地租自農地重劃後是否按變更後之土地等則計算？
    租率約定若干？每年租金應為若干？
(四)上訴人等積欠地租達2年之總額，經被上訴人等催告後，上
    訴人等仍未為支付，被上訴人等依法終止租約，訴請拆屋還
    地是否合法？被上訴人是否向徐元進之全體繼承人為終止租
    約之意思表示？
七、關於更審前本院87年9月14日勘驗筆錄所載Ｅ部分建物係何
    時建築？Ｆ部分建物（即系爭1234號土地上建物，附圖紅色
    部分）係何時建築？Ｅ、Ｆ部分建物於徐元進承租後加建，
    有無違反耕地三七五減租條例第16條第1、2項之規定？
(一)被上訴人等主張徐元進承租系爭土地後，有不自任耕作之情
    形，為上訴人等否認之，並以前開等詞置辯。按承租人應自
    任耕作，並不得將耕地全部或一部轉租於他人；又承租人違
    反前項規定時，原訂租約無效，得由出租人收回自行耕種或
    另行出租，耕地三七五減租條例第16條第1項及第2項定有明
    文。經查系爭土地之承租人徐元進在系爭1229、1234地號土
    地上建築上開房屋居住之事實，已如前述，經核上開房屋之
    建築式樣係屬舊式三合院，其建築材料亦為泥土、磚塊、瓦
    片，房屋內並有豬舍、穀倉及茅坑廁所等設備，更審前本院
    於87年9月14日勘驗筆錄所載「上訴人主張38年承租時系爭
    土地只有Ｂ建物，Ａ、Ｃ、Ｄ部分是45年間蓋的」，而該等
    建物之式樣為舊式三合院，採用之採質，屋頂為瓦片，牆壁
    內為泥土，為兩造所不爭執，並有現場照片可稽（見本院上
    字卷(一)第167頁至第168頁），且經更審前本院至現場勘驗屬
    實（見本院上字卷(一)第125頁至第129頁），則徐元進所建築
    之上開房屋應屬耕作上所使用之農舍甚明（參照耕地三七五
    減租條例第12條規定）。
(二)有關更審前本院87年9月14日勘驗筆錄所載Ｅ部分建物及Ｆ
    部分建物（即系爭1234號土地上建物，附圖紅色部分）係何
    時建築乙節，被上訴人等主張Ｅ、Ｆ部分建物係徐元進於承
    租後所加建，上訴人等辯稱：Ｅ部分建物係與ＡＣＤ建物為
    同時期，約於45年許建築之建物，Ｆ部分建物係早於61年2
    月之前已建築完成等語。惟查
  (1)依台灣電力公司應徐元坤，徐元進之申請而安裝0000000000
    0電號及00000000000電號兩只電表之時間均在於48年間；另
    由徐元進、庚○○○、癸○○、癸○○之妻徐劉金妹及壬○
    ○等人之戶籍資料均於40多年間即設籍居住於該等建物；且
    由該等建物之式樣為舊式三合院，採用之材質屋頂內為木架
    外為瓦片、牆壁內為泥土、磚頭堆砌於外，與ＡＢＣＤ幾無
    所差；再參以證人余聲副之年齡與其於更審前本院證述：「
    系爭土地上現有建物均為其孩提時期已存在之建物」等詞（
    見本院更(一)卷第137頁）。
  (2)由Ｆ建物上安裝00000000000號電錶之時間在於61年2月間，
    及辛○○一家人於40多年間業已設籍居住於該Ｆ建物；且Ｆ
    建物之建築式樣亦是舊式三合院，其材質屋頂內為木架外為
    瓦片，並用磚頭堆砌成牆；另證人余聲副於本院證稱在其孩
    提時期該等建物已存在等證詞。
  (3)原審勘驗時，上訴人辛○○稱：「（問：房乙係何人所蓋？
    ）答：是我父親徐元進所蓋，現由我與家人同住在裡面。」
    、「（問：房甲係何人所蓋？）答：是徐元進所蓋，現由庚
    ○○○所住。」等語（見原審卷第101頁、102頁反面、103
    筆錄），是Ｅ、Ｆ部分建物係徐元進承租後所加建，承前所
    述，徐元進所建築之上開房屋應屬耕作上所使用之農舍，則
    徐元進於所承租之耕地內建築農舍，尚難認係變更耕地用途
    而不自任耕作；況上訴人等於41年間即已居住並設籍在該處
    ，復有戶籍謄本可參（見本院上字卷(一)第149頁至第151頁）
    ，足見上訴人等辯稱徐元進建築上開房屋係經黃振茂同意，
    應屬可取，否則黃振茂及被上訴人等豈有長期不為異議，亦
    不收回系爭土地，甚至仍於原租期屆滿後之50年間、56年間
    及84年6月間與徐元進續訂租約，並繼續收取租谷之理（見
    本院上字卷(一)第34頁至第35頁、第40頁至第42頁）。
(三)綜上，Ｅ、Ｆ部分建物於徐元進承租後經黃振茂同意後加建
    ，並無違反耕地三七五減租條例第16條第1、2項之規定甚明
    。
八、關於系爭1230地號、1231地號上之池塘何時開挖？開挖池塘
    養魚有無違反耕地三七五減租條例第16條第1、2項之規定？
(一)按所謂承租人應自任耕作，係指承租人應以承租之土地供自
    己從事耕作而言，如承租人以承租土地建築房屋居住或供其
    他非耕作之用者，均在不自任耕作之列，應構成耕地三七五
    減租條例第16條第2項所定原定租約無效之原因；又如同一
    租約內有多筆土地，承租人將其中一筆或數筆轉租他人或不
    自任耕作者，原定租約全部為無效，其未轉租他人或自任耕
    作部份土地，亦失其租賃依據，出租人得就未轉租或自任耕
    作部份請求收回。又所稱耕作，依土地法第106條第2項之規
    定，雖包括漁牧，但此乃謂自始即約定租用他人之土地而為
    漁牧，亦屬耕地租用而已，非謂凡屬耕地租用，即可任意變
    更農地原有性質而為漁牧使用。故原為栽培農作物之耕地租
    佃契約，承租人未經出租人同意，逕將農地變更為漁牧之用
    ，即屬違反耕地租佃契約，不自任耕作（最高法院73年台上
    字第112號判決、85年度台上字第1227號判決意旨參照）。
(二)查系爭租佃契約之承租人徐元進確有在承租土地上建築上開
    房屋居住並於1230地號土地內如附圖所示綠色部分，面積
    0.0329公頃及系爭1231地號土地內如附圖所示黃色部分，面
    積0.0746公頃開闢池塘養殖魚類之事實，已如前述，惟原審
    勘驗時，上訴人丁○○稱：「（問：池塘是誰在使用？）答
    ：是我與徐玉書養殖魚類。」、「（問：池塘何時所挖？）
    答：承租時即有一小水池塘，我父親〈即徐元進〉所擴建，
    但不知在何時。」等語（見原審卷第103頁正面）。經查爭
    執之水塘，係在84年6月之前已開挖存在之事實，業經証人
    魏清煌到庭証述屬實，並有被上訴人於本件於原審86年7月
    21日開庭時當庭提出之相片兩紙，其上均記載84年（見原審
    卷第69頁），可知系爭水塘在84年前業已開挖存在。被上訴
    人雖主張上訴人係在84年6月兩造續訂租約後開挖水塘，然
    對此有利於己之事實，始終不能舉證以實其說，自難以採信
    。
(三)又查系爭土地第1230、1231地號土地為政府獎勵休耕之土地
    ，上訴人業已配合政府對系爭土地為休耕，上訴人庚○○○
    83年2月7日起至87年1月19日每年分2期領取休耕款，有庚○
    ○○桃園縣觀音鄉農會活期儲蓄存款存摺農會各期撥入休耕
    款為証及系爭1230、1231等兩筆地號土地86年1期、2期及87
    年1期農會庚○○○申請休耕及核定休耕申請書為憑（見本
    院上字卷第114頁至第121頁）而休耕土地無耕地三七五減租
    條例第17條第4款規定之適用，有內政部79年11月19日台(79
    )內地字第848494號函可憑，參以開挖水塘後被上訴人尚且
    與徐元進於84年6月續訂租約，足見被上訴人當時亦不認為
    租約因不自任耕作而無效。被上訴人執此主張租約無效，即
    非可採 (上訴人於87年6月間業已將該等水塘回填，併此敘
    明)。
九、關於系爭土地地租自農地重劃後是否按變更後之土地等則計
    算？租率約定若干？每年租金應為若干部分：
(一)被上訴人等主張其於84年6月間，與徐元進就系爭土地續訂
    私有耕地租約，約定租佃期間自80年1月1日起，至85年12
    月31日止，租額按系爭土地第九等則及正產物稻谷全年收穫
    總量千分之375計算等語，並提出台灣省桃園縣私有耕地租
    約為證（見本院上字卷(一)第40頁至第42頁、第208頁），上
    訴人等則辯稱該租約係被上訴人等以原出租人黃振茂已死亡
    ，須變更原租約有關出租人事項，而向上訴人辛○○取得徐
    元進之印章後，單方變更原租約之約定等語。
(二)查系爭耕地租約係於38年6月1日訂立，嗣雖僅先後於50年間
    、56年間及80年1月1日續訂（見本院上字卷(一)第239頁、第
    240頁、第238頁、第241頁、第244頁、第245頁），惟承租
    人徐元進於該等租期屆滿後，仍為租賃耕地之耕作收益，而
    被上訴人等不即表示反對之意思，是無論依耕地三七五減租
    條例第1條適用民法第451條之規定，視為以不定期限繼續契
    約（最高法院47年台上字第1568號判例意旨參照），或耕地
    租賃依耕地三七五減租條例第5條、第6條之規定，為定期租
    賃（最高法院77年8月16日77年度第14次民事庭會議決議意
    旨參照），徐元進與被上訴人等間就系爭耕地之租賃關係迄
    79年12月31日仍存續中。又依耕地三七五減租條例第2條第
    1項之規定及系爭耕地租約第3條有關租率之約定，雖系爭土
    地之等則於71年間已由第10等則晉級為第9等則，惟於79年
    12月31日原租期屆滿前，被上訴人等尚不得請求按第9等則
    耕地之稻谷收穫總量計算租額（最高法院43年台上字第702
    號判例意旨參照）。據此：
  (1)徐元進自71年1月1日起，至79年12月31日止，每年應按第10
    等則耕地之稻谷收穫總量給付稻谷6,866台斤。
  (2)自80年1月1日起，至85年12月31日止，每年應按第9等則耕
    地之稻谷收穫總量給付稻谷7,868台斤（其計算方式：系爭
    耕地面積2.6125公頃，折合2.6934甲，正產物年產量為7790
    台斤×2.6934＝20,982台斤，每年租谷為20,982台斤×
    0.375 ＝7,868台斤）。
十、關於上訴人等積欠地租達2年之總額，經被上訴人等催告後
    ，上訴人等仍未為支付，被上訴人等依法終止租約，訴請拆
    屋還地是否合法？被上訴人是否向徐元進之全體繼承人為終
    止租約之意思表示？
(一)經查徐元進於85年5月3日死亡，其繼承人有庚○○○、巳○
    ○○、丁○○、丑○○（原名徐順妹、徐群）、子○○（原
    名徐玉書）、己○○、午○○○、戊○○、辛○○、癸○○
    、壬○○、甲○○、未○○、申○○、酉○○（原名羅桂香
    ）、丙○○、乙○○。而被上訴人主張其於86年8月22日已
    寄函向上訴人終止租約（見上訴人87年7月3日上訴理由狀檢
    附之証10、証11兩件存証信函），惟參核被上訴人上開兩份
    終止租約存証信函之收件人，只有庚○○○、巳○○○、丁
    ○○、徐群、徐玉書、己○○、午○○○、戊○○、辛○○
    、癸○○、壬○○，均已如上述，足證被上訴人終止租約並
    未向徐元進之全體繼承人為之，是本件未發生終止租約之效
    力。
(二)被上訴人雖主張徐元進之繼承人王羅玉英於生前已終止收養
    關係，然其並無法舉証証明之。又被上訴人於本院調查時雖
    又舉被上証15、16、17、18、19等文書，而主張被上訴人已
    協議本件租約由辛○○、癸○○、庚○○○等3人為承租人
    等情，惟為上訴人所否認，而觀諸被上証15、16、17、18、
    19等文書，確非上訴人等所書立；退萬步言，若該等文書係
    上訴人所為，則於該等文書上僅列部分徐元進之繼承人，而
    記載全體繼承人，是被上訴人主張上訴人已達成協議由辛○
    ○、癸○○、庚○○○3人為系爭租約之繼承人，既未能舉
    以實其說，其此部分之主張，自屬無據，殊難採信。
(三)被上訴人雖於本院審理中，追加上述其餘繼承人為被告，惟
    查上訴人於被上訴人追加上述其餘繼承人為被告前，已於89
    年12月21日提存88年之地租稻谷2萬3604台斤、91年9月17日
    提存89年、90年之地租稻谷1萬3736台斤、92年12月30日提
    存91年、92年之地租稻谷1萬3736台斤等情，為被上訴人所
    不爭執，並有台灣台北地方法院89年度存字5145第號提存書
    、91年度存字3956第號提存書、92年度存字5063第號提存書
    在卷可稽，上訴人依法已生給付之效力，是被上訴人於上訴
    人給付後始追加其餘繼承人為被告，復未依法對其餘追加被
    告為終止契約之意思表示，系爭契約自應認仍有效存在。
(四)本件被上訴人主張已依法終止契約，既因未向全體繼承人為
    終止契約之意思表示不生終止之效力，是關於系爭契約是否
    為往取債務？是否有往取遭拒？遲延給付係可歸責於何人？
    有無受領遲延或給付遲延情形？等情，即毋庸再予審酌。
十一、綜上所述，被上訴人主張於86年8月23日終止系爭耕地租
    約，因其未對原承租人徐原進之全體繼承人為終止租約之意
    思表示，其終止契約不合法，應認系爭租約仍有效存在。從
    而被上訴人等分別依系爭耕地租約之約定及租約終止後，回
    復原狀暨不當得利之法則，請求(一)上訴人及追加被告等應將
    坐落桃園縣觀音鄉○○段1229地號、1234地號、1212地號、
    1193地號、1192地號、1214地號、1215地號、1216地號、
    1217地號、1237地號、1236地號、1230地號及1231地號土地
    返還予被上訴人(二)上訴人及追加被告等應將上訴人應將坐落
    桃園縣觀音鄉○○段第1229地號土地上如附圖藍色部份，面
    積0.0062公頃之地上物、坐落同段第1234地號土地上如附圖
    紅色部份，面積0.0134公頃之地上物拆除，為無理由，不應
    准許（其餘部分之請求均已確定），被上訴人對於該部分假
    執行之聲請及失所依據，應併駁回之。原審就上開不應准許
    部分，為上訴人等敗訴之判決，並准、免假執行之宣告，自
    有未洽，上訴論旨指摘原判決此部分不當，求予廢棄改判，
    為有理由，自應由本院將原判決此部分予以廢棄，改判如主
    文第2項所示。
十二、本件事證已臻明確，兩造其餘主張及舉證，與判決結果無
    涉，無庸一一審酌，併予敘明。
參、據上論結，本件上訴為有理由，依民事訴訟法第450條、第
    78條、第85條第2項、第463條、第385條第1項，判決如主文
    。
中　　華　　民　　國　　94　　年　　8　　月　　10 　　日
                  民事第八庭審判長法  官 李瓊蔭
                                  法  官 游明仁
                                  法  官 魏麗娟
正本係照原本作成。
如不服本判決，應於送達後20日內向本院提出上訴書狀，其未表
明上訴理由者，應於提出上訴後20日內向本院補提理由書狀（均
須按他造當事人之人數附繕本）上訴時應提出委任律師或具有律
師資格之人之委任狀；委任有律師資格者，另應附具律師資格證
書及釋明委任人與受任人有民事訴訟法第466條之一第一項但書
或第二項（詳附註）所定關係之釋明文書影本。
中　　華　　民　　國　　94　　年　　8 　　月　　11　　日
　　　　　　　　　　　　　　　　　書記官 曾瓊安
附註：
民事訴訟法第四百六十六條之一（第一項、第二項）：
對於第二審判決上訴，上訴人應委任律師為訴訟代理人。但上訴
人或其他法定代理人具有律師資格者，不在此限。
上訴人之配偶、三親等內之血親、二親等內之姻親，或上訴人為
法人、中央或地方機關時，其所屬專任人員具有律師資格並經法
院認為適當者，亦得為第三審訴訟代理人。
